【裁判字號】    99,台上,7029
【裁判日期】    991111
【裁判案由】    傷害致人於死
【裁判全文】
最高法院刑事判決            九十九年度台上字第七０二九號
上   訴   人  台灣高等法院檢察署檢察官
上訴人即被告  甲○○
選 任辯護 人  宋重和律師
              林仲豪律師
上列上訴人等因被告傷害致人於死案件，不服台灣高等法院中華
民國九十八年六月二日第二審更審判決（九十八年度上更(一)字第
一七０號，起訴案號：台灣台北地方法院檢察署九十七年度偵字
第一一八０二號），提起上訴，本院判決如下：
    主  文
原判決撤銷，發回台灣高等法院。
    理  由
本件原判決撤銷第一審科刑之判決，經變更檢察官起訴法條後，
改判論處上訴人即被告甲○○傷害人之身體，因而致人於死罪刑
。固非無見。
惟查：(一)刑法第二百七十七條第二項前段傷害致人於死之罪，乃
學理上之所謂之加重結果犯，以行為人對加重結果（死亡事實）
之發生，客觀上有預見之可能，主觀上則未預見為必要，如行為
人主觀上亦有預見，則其既明知而為，即屬殺人罪之範疇，非加
重結果犯。原判決事實認定被告於案發當時（民國九十七年五月
二十九日上午七時三十分許），主觀上雖無意致王均潭於死，但
在一般客觀上應能預見，頭顱內部有極為脆弱腦部組織，為主控
人體呼吸、心跳等維繫生命必要條件之樞紐，以腳踏車大鎖（即
Ｄ型大鎖）等具有相當重量之鐵質製品揮擊頭部，將傷及頭顱內
極為脆弱之腦部組織，足以導致顱內出血、顱骨骨折，並致生死
亡之結果，其主觀上卻疏未預見及此，猶基於傷害犯意，持該腳
踏車大鎖朝王均潭身邊走去，趁王某未及防備，以手緊握該腳踏
車大鎖握柄，將其大鎖鎖頭由上往下朝王均潭臉部正面揮甩，致
使王均潭因頭部受重擊導致顱內出血、硬膜下及蜘蛛膜下血腫而
不支倒地，經送醫急救終因外傷性雙側蜘蛛膜下腔出血併腦幹壓
迫導致腦幹衰竭而死亡等情。然其於論罪理由內則以頭部、胸部
、腹部內有維繫人體生命之重要器官，若受重擊，極易造成生命
危險，此乃社會一般人眾所週知或可得而知之事。茲被告持腳踏
車大鎖朝被害人臉部正面揮甩，而該扣案腳踏車大鎖長18公分，
鎖頭直徑2.5公分，握柄長24.5公分，寬13.5 公分，為實心鐵製
品，質地堅硬，具有相當重量，業經第一審法院勘驗明確，並有
該扣案腳踏車大鎖照片足憑，以該大鎖揮擊他人臉部，有可能將
傷及頭顱內極為脆弱之腦部組織，足以致人於死，客觀上為一般
人應能預見，被告為一六十餘歲之成年男子，依其智識程度及生
活經驗，難謂無預見之可能等語（見原判決第六、七頁）。依此
，似謂被告「主觀上」對於以該鐵製質地堅硬、具相當重量之腳
踏車大鎖揮擊他人臉部，將傷及頭顱內極為脆弱之腦部組織，足
以致人於死之事實，已有預見。如是；被告對此既屬明知而為，
應屬殺人範疇，乃原判決論以傷害致人於死罪，此與上開事實認
定及理由之論敘不相符合，有判決理由矛盾之違法。又原判決上
開理由既謂被告為一六十餘歲之成年男子，依其智識程度及生活
經驗，對以該鐵製質地堅硬、具相當重量之腳踏車大鎖揮擊他人
臉部，將傷及頭顱內極為脆弱之腦部組織，足以致人於死之事實
，難謂無預見可能，復認被告疏未預見，自有疏失，亦不無理由
矛盾之違失，且對被告就所為將致被害人傷重死亡之加重結果，
主觀上何以疏未預見，則未說明其理由，尚嫌理由不備。(二)依原
判決認定之事實，王均潭遭被告持腳踏車大鎖揮擊其臉部，致其
頭部受重擊導致顱內出血、硬膜下及蜘蛛膜下血腫而不支倒地。
經送醫急救，終因外傷性雙側蜘蛛膜下腔出血併腦幹壓迫導致腦
幹衰竭而死亡等情。然王均潭案發後經送國立台灣大學醫學院附
設醫院急救，據該院出具之診斷證明書醫師囑言欄載謂王某因雙
側蜘蛛膜下腔出血併腦幹壓迫導致腦幹衰竭，目前支持性治療中
等語，係以其時王均潭罹患該病尚在醫院治療中，並非認所載診
斷病名即為其嗣後死亡之原因。而王某嗣因傷重死亡，其確實之
死亡原因，經法務部法醫研究所解剖其屍體結果，認其係硬腦膜
上、下腔出血，蜘蛛腦膜周圍、腦實質明顯出血，於腦髓皮質有
明顯鬱血及水腫現象，腦髓重一四００公克，基底動脈無明顯動
脈硬化現象，硬腦膜有血塊，移除硬腦膜於顱底有骨折，見於二
側顳骨，死者死亡轉機為中樞神經休克，死亡原因為「頭部遭受
嚴重外傷，顱內出血、顱骨骨折死亡」，有該所鑑定報告書足憑
（見相卷第一０二頁背面），此並經原判決引為被告犯罪論據之
一。是原判上開認定之事實要與所引卷證不相符合，而有證據上
理由矛盾之違誤。(三)刑事訴訟法第一百五十九條之五第一項「被
告以外之人於審判外之陳述，雖不符前四條之規定，而經當事人
於審判程序同意作為證據，法院審酌該言詞陳述或書面陳述作成
時之情況，認為適當者，亦得為證據」之規定，係以被告以外之
人於審判外之陳述，雖不符合同法第一百五十九條之一至第一百
五十九條之四有關傳聞法則例外規定之情形，然既經當事人同意
，且「法院經審酌該陳述作成時之情況，認為適當」時，亦例外
認其應具證據能力。此於同條第二項規定當事人、代理人或辯護
人於法院調查證據時，知有第一百五十九條第一項不得為證據，
而未於言詞辯論終結前聲明異議，乃擬制視為當事人已有該同意
之情形者，亦同。原判決理由係以除證人吳文正、趙勝雄偵查中
之供述外，其餘所引用之供述證據因檢察官、被告及其選任辯護
人均不爭執其證據能力，且迄原審言詞辯論終結前未就各該證據
之證據能力聲明異議，又查無依法應排除其證據能力之情形，因
認其依刑事訴訟法第一百五十九條之五規定，應有證據能力（見
原判決第三頁）。然原判決對於各該被告以外之人審判外陳述，
如何具備「適當性」之要件乙節，則未置一詞予以說明，尚嫌理
由不備。以上，或係檢察官及被告上訴意旨所指摘，或為本院得
依職權調查之事項，應認原判決仍有撤銷發回更審之原因。
據上論結，應依刑事訴訟法第三百九十七條、第四百零一條，判
決如主文。
中    華    民    國  九十九  年   十一   月   十一   日
                      最高法院刑事第十一庭
                          審判長法官  黃  一  鑫  
                                法官  張  春  福  
                                法官  林  勤  純  
                                法官  陳  國  文  
                                法官  宋  明  中  
本件正本證明與原本無異
                                      書  記  官  
中    華    民    國  九十九  年   十一   月   十八   日
                                                      V

司法院資訊處製作；財團法人民間司法改革基金會備份。
